臺灣高等法院民事判決　　　　　　　　　100年度上字第520號
上　訴　人　王祥熙
訴訟代理人　謝智潔律師
被　上訴人　李秋煖
訴訟代理人　何乃隆律師
上列當事人間債務人異議之訴事件，上訴人對於中華民國100年
3月31日臺灣士林地方法院98年度訴字第1230號第一審判決提起
上訴，本院於100年11月22日言詞辯論終結，判決如下：
    主  文
上訴駁回。
第二審訴訟費用由上訴人負擔。
    事實及理由
一、被上訴人主張：伊之前夫黃俊量（二人於民國90年l月31日
    離婚）因經營祥星水電工程有限公司（下稱祥星公司）需資
    金週轉，遂於89年10月底向上訴人借款新臺幣（下同）200
    萬元，並交付祥星公司簽發、到期日89年11月30日、金額各
    100萬元之支票2紙予上訴人收執。嗣祥星公司於91、92年間
    倒閉，黃俊量已無力還款，詎上訴人偕同其母於97年10月13
    日晚間至伊之住處，要求伊需簽發本票，並保證所開立之本
    票僅係用以證明黃俊量積欠上訴人借款本息計280萬元（本
    金200萬元、利息80萬元），日後不會對伊行使本票權利，
    且揚言伊如拒絕簽發本票，渠等即不肯離去云云。伊不堪上
    訴人及其母長時間疲勞轟炸，為免伊及子女翌日就學、上班
    產生困擾，不得不簽發發票日97年10月13日、票面金額280
    萬元、到期日97年11月30日、票號TH058827之本票1紙（下
    稱系爭本票）交付予上訴人。然伊既未向上訴人借款，亦無
    承擔黃俊量或祥星公司之債務，系爭本票欠缺原因關係，本
    票債權並不存在，上訴人竟於系爭本票到期時，聲請本票裁
    定並為強制執行程序，爰依強制執行法第14條第1項前段之
    規定提起本訴，聲明請求：(一)確認上訴人持有伊所簽發之系
    爭本票債權不存在。(二)原審98年度司執字第27881號強制執
    行事件（下稱系爭第27881號強制執行事件）所為之執行程
    序應予撤銷。
二、上訴人則以：被上訴人前夫黃俊量向伊借款本息計280萬元
    ，伊與母親於97年10月13日至被上訴人與黃俊量共同之住所
    催討債務，被上訴人於當日同意簽發系爭本票交付伊收執，
    並約定到期日前，如未獲黃俊量或被上訴人清償欠款時，伊
    可持系爭本票聲請強制執行，顯見被上訴人係替黃俊量為併
    存之債務承擔而同意簽發系爭本票。況伊若僅為取得債權證
    明，當日即不會拒收黃俊量所簽發之票據等語，資為抗辯。
    爰聲明請求：被上訴人之訴駁回。
三、原審為上訴人敗訴判決，即判決(一)確認上訴人持有被上訴人
    所簽發之系爭本票債權不存在。(二)原審系爭第27881號強制
    執行事件所為之執行程序應予撤銷。
    上訴人全部聲明不服，其上訴聲明：(一)原判決廢棄。(二)被上
    訴人在第一審之訴駁回。
    被上訴人之答辯聲明：上訴駁回。
四、查被上訴人之前夫黃俊量於89年間向上訴人借款200萬元，
    並交付祥星公司開立、金額各100萬元之支票2紙予上訴人收
    執。嗣因黃俊量未清償，上訴人偕同其母於97年10月13日晚
    間至被上訴人之住處，黃俊量亦在場，最後由被上訴人簽發
    形式完備之系爭本票（票面金額280萬元）交付予上訴人，
    上訴人及其母始離去。又被上訴人除簽發系爭本票直接交付
    予上訴人持有外，未曾與上訴人間有金錢往來等情，為兩造
    所不爭執（見原審卷52頁反面、114頁反面、137頁反面），
    復有原審97年度票字第10801號裁定、戶籍謄本、支票影本
    （見原審卷9頁、42頁、47頁）可參，自堪信為真實。
五、本院得心證之理由：
  (一)按當事人主張有利於己之事實者，就其事實有舉證之責任，
    民事訴訟法第277條定有明文。次按本票固為無因證券，票
    據債務人不得以自己與發票人或執票人前手間所存在之抗辯
    事由，對抗執票人，然發票人非不得以自己與執票人間所存
    之抗辯事由對抗執票人，此觀票據法第13條本文之反面解釋
    自明。又如發票人一旦提出其基礎原因關係不存在之對人抗
    辯，執票人自應就該基礎原因關係存在之積極事實，負舉證
    責任（最高法院46年台上字第1835號判例、81年度台上字第
    879號判決意旨參照）。本件被上訴人簽發系爭本票交付上
    訴人持有，兩造為系爭本票之直接前後手關係，依票據法第
    13條本文之反面解釋，被上訴人得援引原因關係之抗辯。上
    訴人主張被上訴人係替前夫黃俊量為併存之債務承擔，而簽
    發系爭本票等情，既為被上訴人所否認，則對被上訴人同意
    併存承擔前夫黃俊量債務，此一利己之積極事實，依前揭舉
    證責任分配原則，應由上訴人負舉證責任。經查：
    1.上訴人主張被上訴人同意併存承擔債務，固據證人即當時
      在場之上訴人母親王張雲卿證稱：「．．討論時是由被告
      （即上訴人）、我、黃俊量及黃俊量之父4人在飯桌前決
      定本金200萬元借了10年，含利息總共要還280萬元，原告
      （即被上訴人）當時坐在沙發上，聽到我們的結論之後，
      原告就說我們現在沒有錢，那我告訴原告，你總要有個還
      錢的期限，所以我就告訴原告那你要簽一張本票給我，本
      票日期要簽多久由原告自己決定，所以原告就簽了一張本
      票給被告．．」、「我確定要還錢的人是原告一個人要還
      ，也是原告說他（她）要開票還錢，所以原告開了280萬
      元的本票給我們」、「錢誰借的我不知道，但原告有承認
      原告欠被告錢，原告也知道當天是我要來要錢的，所以原
      告才簽本票」等語（見原審卷92至93頁反面）。然據當時
      亦在場之證人黃俊量卻證稱：「當天是被告及其媽媽一同
      前往，大概到了凌晨2、3點，被告表明若原告不簽本票，
      他將不離開，而我一直在旁表明應該由我來簽發本票，只
      是被告不同意，被告就將我架到旁邊，然後由其母親教導
      原告如何簽發本票」、「（原告簽發本票時，有表明要代
      你清償200萬元之借款債務嗎？）沒有，因為原告沒有能
      力幫我還錢。」、「（若原告既非代你清償200萬元債務
      ，為何要簽發系爭本票？）是因為被告告訴原告，簽發本
      票方足以證明我向被告借錢，若是由我自行簽發本票，被
      告根本不收。」等語（見原審卷52頁反面至54頁反面），
      與證人王張雲卿所證簽發系爭本票經過，及被上訴人是否
      同意併存承擔證人黃俊量債務等情，並不相符。又證人王
      張雲卿係證稱：「錢是兩個人一起打電話向我兒子即上訴
      人借的，而且他們兩人也都知道向我兒子借200萬元」（
      見原審卷93頁反面），然上訴人於當日卻陳稱：「我媽（
      即王張雲卿）只知道是黃俊量向我借的。」（見原審卷94
      頁），則證人王張雲卿之證述亦與上訴人所陳述內容並不
      一致。又依證人王張雲卿所證當日討論還錢事宜，係由證
      人王張雲卿、上訴人、黃俊量及黃俊量之父在飯桌前決定
      本金200萬元、利息80萬元，被上訴人則在旁坐在沙發上
      ，並未參與討論。則果如證人王張雲卿所言，被上訴人簽
      發系爭本票係同意替前夫黃俊量為債務承擔之用，被上訴
      人就其所欲承擔之債務，理應參與上訴人、黃俊量等4人
      間之債務討論，方符常理。然被上訴人卻獨自一人坐在一
      旁，並未參與討論，此點顯與一般社會常情不符。是尚難
      以證人王張雲卿之證詞，即認被上訴人係為承擔黃俊量之
      債務而簽發系爭本票。
    2.又被上訴人陳稱簽發系爭本票經過：「．．因上訴人的母
      親詛咒、謾罵，甚至說她現在在洗腎，如果我們不簽這張
      本票的話，她就要死在我家，因為時間已經很晚，大概已
      凌晨2-3點，因為驚動到鄰居及考慮到小孩要休息，還有
      上訴人的母親不下數次告訴我說，簽發本票只是要證明有
      這一筆債務，擇期還要來與我們討論如何清償這筆債務．
      ．，我因為受不了被告及其母親的疲勞轟炸及冷嘲熱諷，
      那時候我就說乾脆我簽了，因為黃俊量不讓我簽，是上訴
      人拉著黃俊量，我才在這個空檔簽下系爭本票。而我簽本
      票就是希望上訴人及其母親趕快走，因為錢不是我借的。
      」等語（見原審卷138頁反面），核與證人黃俊量之上開
      證詞，及證人即被上訴人之子黃義程證稱：「我記得那一
      天晚上10點多我要睡覺的時候，我聽到外面有人進來，當
      時除了聽到我媽的聲音外，還有另外兩個人的聲音。一開
      始我不知道在討論什麼，後來越吵越兇，我就偷偷出來看
      ，我看了15分鐘後被我媽媽發現，當時我有看到一男一女
      還有我媽媽在家裡餐廳，我沒有看到爸爸，但媽媽看到我
      在偷看時，告訴我說大人講話小孩子不要聽，就叫我回房
      ，我回房間後有聽到爸爸的聲音，但餐廳吵的那麼大聲，
      我根本睡不著，我記得當天一男一女是在凌晨3點多走後
      我才睡著，我記得當天吵得很大聲。」（見原審卷119頁
      反面），顯見上訴人及其母當晚直至凌晨2、3點鐘，仍不
      肯離開被上訴人之住處，於被上訴人住處發生爭吵，已妨
      礙求學中之黃義程睡眠，是被上訴人陳述為避免小孩無法
      入睡，隔日上學產生困擾一節，應屬可信。另證人即黃俊
      量之父黃清煥亦證稱：「．．被告的媽媽當時說如果原告
      不簽本票，她就不走，要待下來，住多久都可以．．但原
      告說她沒有理由簽本票，所以不簽，後來雙方就一直僵在
      那裡無法善後，而原告就一直在那裡哭，但被告還是不走
      ，最後原告受不了，所以就簽了系爭本票。」等語（見原
      審卷149頁反面）之情節大致相符。是被上訴人抗辯因迫
      於上訴人及其母親之疲勞轟炸，希望上訴人及其母親能儘
      速離去，使住家能恢復平靜之目的，不得不簽發系爭本票
      一節，應與事實相符，而可採信。
    3.再參酌被上訴人除簽發系爭本票交付予上訴人持有外，與
      上訴人間並未有何金錢往來，且被上訴人與前夫黃俊量雖
      曾為夫妻，然業於90年1月31日離婚，其每月收入僅約3萬
      元，復需每月支出房貸近2萬元及扶養3名子女，有戶籍謄
      本、財政部臺北市國稅局96年度綜合所得稅各類所得資料
      清單、存摺影本可查（見原審卷42頁、58至66頁），衡情
      被上訴人經濟壓力負荷沈重，並無能力可以承擔黃俊量所
      積欠之本金已高達200萬元之債務。且上訴人復自承：「
      （當天原告有無告訴你，他先生所欠的錢由他自己一個人
      負責還？）沒有」、「（當晚是否有討論到可由原告以他
      所有的房子來貸款清償債務？）沒有討論這個問題，但我
      的認知是以原告所有的房子及土地來還錢。」（見原審卷
      139頁反面），顯見被上訴人確實未同意併存承擔前夫黃
      俊量對上訴人之債務，被上訴人簽發系爭本票交付予上訴
      人之目的，應係單純希望上訴人及其母親儘速離開住家，
      使住家能恢復平靜，家人能就寢。故上訴人主張係被上訴
      人同意併存之債務承擔云云，洵不足採。
    4.從而，上訴人未能提出任何被上訴人所書立之同意併存債
      務承擔之書面證據，而證人王張雲卿之前揭證詞，並非毫
      無瑕疵，自難予採信，是上訴人應負證明被上訴人同意併
      存承擔前夫黃俊量債務之舉證責任，難認已盡其責，故上
      訴人主張系爭本票係被上訴人同意併存債務承擔而簽發云
      云，殊非足採。是上訴人對被上訴人之系爭本票債權應不
      存在。
  (二)次按執行名義成立後，如有消滅或妨礙債權人請求之事由發
    生，債務人得於強制執行程序終結前，向執行法院提起異議
    之訴。執行名義無確定判決同一之效力者，於執行名義成立
    前，如有債權不成立或消滅或妨礙債權人請求之事由發生，
    債務人亦得於強制執行程序終結前提起異議之訴。強制執行
    法第14條第1項前段、第2項分別定有明文。查上訴人就系爭
    本票既無本票債權存在，已如前述，原法院第27881號強制
    執行事件，即有債權不成立之事由發生，又原法院第27881
    號執行事件尚未終結，被上訴人依上開規定訴請撤銷前揭強
    制執行事件之執行程序，於法有據。
六、綜上所述，被上訴人依強制執行法第14條之規定，提起債務
    人異議之訴，請求確認上訴人持有被上訴人所簽發系爭本票
    之本票債權不存在，及撤銷原法院第27881號強制執行事件
    所為之執行程序，為有理由，應予准許。原審為上訴人敗訴
    之判決，核無不合，上訴意旨指摘原判決不當，求予廢棄改
    判，為無理由，應予駁回。
七、本件事證已臻明確，兩造其餘攻擊防禦方法及立論之證據資
    料，均經本院審酌後，對判決結果不生影響，爰無庸逐一論
    述，併此敘明。
八、據上論結，本件上訴為無理由，依民事訴訟法第449條第1項
    、第78條，判決如主文。
中    華    民    國   100    年    12    月    6     日
                  民事第十六庭
                        審判長法  官  王聖惠
                              法  官  傅中樂
                              法  官  呂淑玲
正本係照原本作成。
上訴人如不服本判決，應於收受送達後20日內向本院提出上訴書
狀，其未表明上訴理由者，應於提出上訴後20日內向本院補提理
由書狀（均須按他造當事人之人數附繕本）上訴時應提出委任律
師或具有律師資格之人之委任狀；委任有律師資格者，另應附具
律師資格證書及釋明委任人與受任人有民事訴訟法第466條之1第
1項但書或第2項（詳附註）所定關係之釋明文書影本。如委任律
師提起上訴者，應一併繳納上訴審裁判費。
中    華    民    國   100    年    12    月    7     日
                              書記官  明祖全
附註：
民事訴訟法第466條之1（第1項、第2項）：
對於第二審判決上訴，上訴人應委任律師為訴訟代理人。但上訴
人或其他法定代理人具有律師資格者，不在此限。
上訴人之配偶、三親等內之血親、二親等內之姻親，或上訴人為
法人、中央或地方機關時，其所屬專任人員具有律師資格並經法
院認為適當者，亦得為第三審訴訟代理人。